臺灣屏東地方法院民事判決　　　　　　109年度屏簡字第502號
原　　　告　馮振銘　
訴訟代理人　陳彥勝律師
被　　　告　馮振棠　

訴訟代理人　馮翰欽　
被　　　告　馮振城　

被　　　告　馮振芳　

被　　　告　馮楷霽　

被　　　告　馮振源　

被　　　告　馮振寬　
被　　　告　馮翊彰　

上　一　人
法定代理人　馮文賜　
　　　　　　黃瓊慧　
被　告　兼
上　三　人
訴訟代理人　馮振能　

上列當事人間請求分割共有物事件，本院於民國110 年10月20日
言詞辯論終結，判決如下：
    主      文
一、原告與被告共有坐落屏東縣○○鄉○○段段000 地號面積
    855.31平方公尺土地，應予變賣，所得價金由原告與被告
    按原如附表一所示應有部分比例分配。
二、訴訟費用由兩造按如附表一所示應有部分比例負擔。
    事實及理由
一、本件被告馮振棠、馮振芳、馮楷霽未於言詞辯論期日到場，
    核無民事訴訟法第386 條所列各款情形，爰依原告之聲請，
    由其一造辯論而為判決。
二、原告主張：坐落屏東縣○○鄉○○段段000 地號（面積855.
    31平方公尺）土地（下稱系爭土地）為原告與被告共有之土
    地，表所示。又系爭土地為屬一般農業區農牧用地，依其使
    用目的均無不能分割之情形，共有人間亦未以契約訂有不分
    割之期限，然系爭土地形狀崎嶇且不規則，共有人數眾多，
    原物分割困難且將降低經濟效益，又各共有人間就系爭土地
    之分割方法迄不能協議決定，爰依民法第823 條及第824 條
    規定提起本件訴訟，請求裁判以變價方式分割系爭土地等語
    ，並聲明：如主文第一項所示。
三、被告則以：
  ㈠被告馮振棠、馮振城、馮振寬：同意按原告主張之方法分割
    系爭土地。
  ㈡被告馮振源、馮翊彰、馮振能：不同意按原告主張之方法分
    割，如要分割，應按將屏東縣屏東地政事務所110 年5 月26
    日屏所地二字第11030609300 號函附複丈成果圖（下稱附圖
    ）暫編地號000 ⑴、000 ⑵、000 ⑶、000 ⑷、000 ⑸、
    000 ⑹，面積295.3 平方公尺部分土地分予被告馮振源、馮
    翊彰、馮振能維持分別共有，其餘部分應予變價，所得價金
    由原告及被告馮振棠、馮振城、馮振寬、馮振芳、馮楷霽依
    如附表二所示比例分配。
  ㈢被告馮振芳、馮楷霽未於言詞辯論期日到場，亦未提出書狀
    作何聲明或陳述。
四、得心證之理由：
  ㈠原告就系爭土地請求法院裁判分割，為有理由：
  ⒈按各共有人，除法令另有規定外，得隨時請求分割共有物，
    但因物之使用目的不能分割或契約訂有不分割之期限者，不
    在此限；共有物之分割，依共有人協定之方法行之；分割之
    方法不能協定決定，或於協定決定後因消滅時效完成經共有
    人拒絕履行者，法院得因任何共有人之請求，命為分割之分
    配，民法第823 條第1 項及第824 條第1 項、第2 項分別定
    有明文。
  ⒉經查，原告主張系爭土地為兩造所共有，應有部分之比例如
    附表一所示，且系爭土地並無法令規定不能分割之情形，而
    依系爭土地上無建物、工作物及無供道路使用，僅於系爭土
    地西南側與鄰地即同段280 地號上，設有兩座祖墳之現況，
    並無使用目的不能分割之情形，此外，兩造亦未就系爭土地
    訂有不分割之約定等情，業據其提出系爭土地之第一類登記
    謄本、地籍土及系爭土地利用狀況照片及本院109 年9 月22
    日勘測筆錄為憑（見本院卷第36至39頁、第58、59頁、第14
    3 至145 頁、第155 頁），並為上開到場之被告所不爭執；
    而其餘被告馮振棠、馮振芳、馮楷霽均未於言詞辯論期日到
    場爭執，亦未提出書狀作何答辯，堪認原告主張之上開事實
    為真實。準此，應認原告依民法第823 條第1 項規定，就系
    爭土地請求法院裁判分割，為有理由，應予准許。
  ㈡系爭土地應以變價分割之方式為適當：
  ⒈按共有物之分割方法不能協定決定，或於協定決定後因消滅
    時效完成經共有人拒絕履行者，法院得因任何共有人之請求
    ，命為下列之分配：一、以原物分配於各共有人，但各共有
    人均受原物之分配顯有困難者，得將原物分配於部分共有人
    ；二、原物分配顯有困難時，得變賣共有物，以價金分配於
    各共有人，或以原物之一部分分配於各共有人，他部分變賣
    ，以價金分配於各共有人；以原物為分配時，如共有人中有
    未受分配，或不能按其應有部分受分配者，得以金錢補償之
    ，民法第824 條第2 項、第3 項分別定有明文。所謂原物分
    配有困難，係指共有物性質上不能以原物分配或以原物分配
    有事實上或法律上困難之情形，例如原物性質上無法分割或
    分割將減損其價值之情形，始得依變賣之方法分配價金，以
    維護共有物之經濟效益，及兼顧共有人之利益與實質公平（
    最高法院102 年度台上字第1336號判決意旨可資參照）。又
    於裁判上決定共有物分割之方法，法院本有自由裁量權，不
    受任何人主張之拘束，然仍須斟酌各共有人之利害關係、使
    用情形、共有物之性質及價值、經濟效用，並符合公平經濟
    原則，其分割方法始得謂為適當。
  ⒉系爭土地不宜採被告馮振源、馮翊彰、馮振能主張之方案：
    按民法第824 條第2 項規定所稱之「各共有人」，均係指全
    體共有人。準此，法院兼採原物分配與變賣價金分配之分割
    方法時，務必全體共有人均分配到部分原物及變賣部分原物
    後之價金，始符法意。至法院為裁判分割時，為彈性運用以
    符實際需求，如需保留部分共有土地供為通行道路之用等因
    共有人之利益或其他必要情形，就共有物之一部，仍有維持
    共有之必要時，民法第824 條第4 項規定乃賦予法院於此特
    別情形下，有就共有物之特定部分不予分割之裁量權，並可
    由部分共有人維持該特定部分之共有，非謂法院於依同法條
    第2 項第2 款規定兼採原物及價金分配之分割方法時，亦得
    就各該分配方法僅對部分共有人為分配（有最高法院107 年
    度台上字第1791號判決意旨可資參照）。查被告馮振源、馮
    翊彰、馮振能主張欲依其等所持有應有部分之面積，分得如
    附圖所示暫編地號000 ⑴、000 ⑵、000 ⑶、000 ⑷、000
    000 ⑹部分土地，其餘土地則由其他共有人變價分割等語，
    顯係將系爭土地之一部分以原物分配予特定共有人後，再將
    系爭土地其餘部分，分配予未受前開原物分配之特定共有人
    ，且非屬民法第824 條第4 項所定得就共有物之一部分仍維
    持共有情形，核非前揭法定之分割方法，並不可採。
  ⒊系爭土地以原告主張之變價分割方式為較為適當：
    系爭土地以兼採原物及變價分配之分割方式，有其不適當之
    處，業如前述。而本件若採變價分割方式，將系爭土地整筆
    予以變賣，以所得價金分配予全體共有人，藉由市場行情決
    定系爭土地之價值，既可發揮系爭土地最高經濟利用價值，
    亦可並保持系爭土地之完整利用及經濟效用，各共有人亦得
    藉此充分實現因共有系爭土地所得享有之金錢利益，對兩造
    均屬有利。此外，將來執行法院依變價分割判決拍賣系爭土
    地時，如兩造對系爭土地另有使用規劃或留有特殊感情，亦
    得依民法第824 條第7 項規定：「變賣共有物時，除買受人
    為共有人外，共有人有依相同條件優先承買之權，有二人
    以上願優先承買者，以抽籤定之」，於強制執行拍賣程序中
    應買或承買之，或俟第三人得標買受後，再依上開規定行使
    優先承買權，買受系爭土地，雙方經由拍賣程式取得系爭土
    地之機會係為均等，對兩造而言，實屬公平。準此，本院經
    斟酌系爭土地之型態及使用情形、經濟效用、共有人之利益
    及意願，認為上開土地之分割方法以原告主張之變賣分割方
    案，應屬最妥適之分割方法。
五、綜上所述，本件系爭土地無依物之使用目的不得分割情形，
    復無不得分割之約定，原告請求分割，自有理由。而經本院
    審酌系爭土地使用現況，分割後之土地使用情形等土地利用
    價值及經濟效益及各共有人之利害關係等相關因素後，認原
    告主張之前開方案應屬公平、合理、妥適之分割方案，應予
    准許，爰定其分割方法為如主文第一項所示。
六、末按，分割共有物之訴本質上並無訟爭性，係由法院斟酌何
    種分割方案較能增進共有物之經濟效益，並兼顧兩造之利益
    ，以決定適當之分割方法，並無所謂何造勝訴敗訴之問題，
    是以如將訴訟費用完全命形式上敗訴之被告負擔，實欠公允
    。本院審酌兩造各自因本件訴訟所得到之利益，認本件之訴
    訟費用，應由兩造依如附表一所示之應有部分比例分擔，併
    予敘明。
七、本件事證已臻明確，兩造所提其餘攻擊防禦方法及證據，經
    本院審酌後，認與本判決結果不生影響，爰不逐一論述。
八、訴訟費用負擔依據：民事訴訟法第80條之1。
中    華    民    國   110    年    11    月    3     日
                  屏東簡易庭  法  官  彭聖芳
正本係照原本作成。
如對判決上訴，須於判決送達後20日內向本院提出上訴狀，其未
表明上訴理由者，應於提出上訴後20日內向本院補提理由書狀（
均須按他造當事人之人數附繕本）。
如委任律師提起上訴者，應一併繳納上訴審裁判費。
中    華    民    國   110    年    11    月    3     日
                              書記官  孫秀桃
 
附表一 ：
┌───┬────┬────┐
│編號  │所有權人│應有部分│
├───┼────┼────┤
│1     │馮振銘  │1/6     │
├───┼────┼────┤
│2     │馮振棠  │1/12    │
├───┼────┼────┤
│3     │馮振城  │1/12    │
├───┼────┼────┤
│4     │馮振芳  │1/12    │
├───┼────┼────┤
│5     │馮楷霽  │1/12    │
├───┼────┼────┤
│6     │馮振源  │1/9     │
├───┼────┼────┤
│7     │馮振寬  │1/6     │
├───┼────┼────┤
│8     │馮翊彰  │1/9     │
├───┼────┼────┤
│9     │馮振能  │1/9     │
└───┴────┴────┘
 
附表二：
┌───┬────┬────┐
│編號  │所有權人│應有部分│
├───┼────┼────┤
│1     │馮振銘  │1/4     │
├───┼────┼────┤
│2     │馮振棠  │1/8     │
├───┼────┼────┤
│3     │馮振城  │1/8     │
├───┼────┼────┤
│4     │馮振芳  │1/8     │
├───┼────┼────┤
│5     │馮楷霽  │1/8     │
├───┼────┼────┤
│6     │馮振寬  │1/4     │
└───┴────┴────┘